【裁判字號】    89,台上,856
【裁判日期】    890414
【裁判案由】    給付票款
【裁判全文】
最高法院民事判決                                八十九年度台上字第八五六號
    上 訴 人  乙○○
    被上訴人  甲○○
右當事人間請求給付票款事件，上訴人對於中華民國八十八年一月六日台灣高等法院
第二審判決（八十七年度上字第八三八號），提起上訴，本院判決如左：
    主  文
上訴駁回。
第三審訴訟費用由上訴人負擔。
    理  由
本件被上訴人主張：上訴人自民國八十四年十月間起，簽發如第一審判決附表（下稱
附表）一所示支票三紙（下稱附表一支票），面額共計新台幣（下同）九十四萬元，
另自八十五年十二月間起，簽發如附表二所示支票五紙，面額共計一百三十七萬零三
元（下稱附表二支票），經由訴外人洪廷祥及第一審共同被告陳明炎背書後向伊調現
，附表一支票經上訴人一再央求，暫勿提示，伊始未提示；附表二支票於附表二所示
提示日提示後，均遭退票等情，爰依借貸及票據法律關係，求為命上訴人給付伊二百
三十一萬元及其中九十四萬元自八十六年二月二十六日至清償日止按年息百分之五計
付利息，一百三十七萬元自如附表二所示之提示日起，均至清償日止按年息百分之六
計付利息之判決（另被上訴人請求陳明炎給付部分，經第一審判決其敗訴後，未據其
聲明不服，已告確定）。
上訴人則以：被上訴人與陳明炎及洪廷祥合夥作生意，如附表一支票係洪廷祥向伊借
用，伊無清償之責；附表二所示面額各五十萬元支票二紙係洪廷祥向伊借用，交陳明
炎與被上訴人交換其他已屆期之支票，被上訴人未返還其他支票，將該二張支票侵占
並提示，伊無庸負責等語，資為抗辯。
原審斟酌全辯論意旨及調查證據之結果，以：被上訴人主張附表一支票及附表二支票
係上訴人所簽發，附表二支票經提示未獲支付，上訴人於八十五年十二月三十日書立
聲明書願負一切兌現責任之事實，有上開支票、退票理由單、聲明書影本為證，上訴
人對上開支票及聲明書之真正均不爭執。上訴人簽發附表一支票交洪廷祥及陳明炎背
書後，持向被上訴人借款，被上訴人陸續將借款以自己名義或洪廷祥名義匯款至台北
銀行上訴人帳戶內或以現金交由陳明炎轉交等情，亦經陳明炎結證屬實，並有匯款回
條聯、支票存款送款單存根在卷足憑，該匯款回條聯、支票存款送款單存根上所載金
額之總額未達九十四萬元，惟據陳明炎證稱：「上訴人需要錢時，有時自己來取，有
時是洪廷祥來拿錢，有時我電匯，有時支票屆期退回再開新支票給我。」「有時我叫
被上訴人電匯，有時我自行電匯給上訴人，有時我將未兌現支票收回更換新開支票。
」「匯款回條上有時以洪廷祥為匯款人是我叫被上訴人如此寫的」，顯見被上訴人所
交付之借款，除電匯存入上訴人銀行帳戶外，尚以現金交付。參以陳明炎於附表一支
票發票日到期前之八十四年十二月二十一日書立保證書，記載：「保證原背書上訴人
委託調現之台北銀行支票三張……共九十四萬元正，經請託暫勿提示，願於逾期後繼
續負保證責任至全部清償止」，上訴人亦於附表一支票提示期限屆滿後之八十五年十
二月三十日書立聲明書予陳明炎：「聲明委洪廷祥由簽發台北銀行營業部、西松分行
支票所調現借款俱與本人貼現責任相同願負一切兌現責任屬實。」等情，足證附表一
支票確係上訴人因自己需錢而簽發交由洪廷祥及陳明炎向被上訴人調現，上訴人確已
收到上開借款無訛。至證人洪廷祥先則證稱：「我與陳明炎及被上訴人合夥做生意，
開代書事務所，陳明炎叫我向上訴人借支票……向第三人調現，……錢是合夥代書處
使用的。」，嗣改稱：「支票是我向上訴人借票，而向被上訴人借錢，然後匯款到上
訴人戶頭，以便所借的票能兌現。」，被上訴人及陳明炎已否認有與洪廷祥合夥開代
書事務所之情事，且若係三人合夥開代書事務所，則合夥代書事務所缺少資金時，理
應由合夥人全體開會決議再出資或以合夥名義向有資力之合夥人借款，焉有向第三人
借票持以向合夥人借款，再將所借得之款匯入發票人戶頭之理。況洪廷祥對合夥契約
之內容未能說明，是洪廷祥所證附表一支票係其所借供合夥代書處使用等語，自非可
採。另黃建章雖證稱其幫忙送件，送畢就向會計被上訴人領工資等語，但陳明炎及被
上訴人均否認有僱用黃建章之情事；黃建章先稱係幫洪廷祥跑路送文件，又稱有二次
洪廷祥叫我去的，不清楚何人是老板；不清楚他們之間的借貸關係等語，黃建章之證
言顯與本件訴訟之爭點無關，應認被上訴人主張之事實為真實。又附表二支票係上訴
人所簽發，經由洪廷祥、陳明炎背書後交付被上訴人調現，於票載發票日屆至前，陳
明炎復出具保證書請求被上訴人暫勿提示，並表示逾期後仍願繼續負保證責任至完全
清償為止，有支票、退票理由單、保證書在卷可稽，是被上訴人取得附表二支票顯非
出於惡意。至附表二支票中之面額各五十萬元支票二紙是否係洪廷祥向上訴人借用，
其借用之原因為何﹖均係上訴人與被上訴人之前手間之抗辯事由，上訴人既未舉證證
明被上訴人即執票人係以惡意取得附表二支票，依票據法第十三條之規定，自不得以
自己與被上訴人之前手間所存抗辯之事由對抗被上訴人，上訴人仍應依票據之文義負
責。再上訴人雖辯稱面額各五十萬元支票二紙係洪廷祥所借用，交陳明炎與被上訴人
交換其他已屆期之支票，被上訴人未返還其他支票，將該二張支票侵占並提示，上訴
人無庸負責等語，並提出錄音帶及其譯文為證，惟為被上訴人所否認，且上訴人所稱
該錄音係於八十六年六月十九日洪廷祥與被上訴人之對話，依被上訴人之護照所載，
被上訴人於八十六年六月十八日即出境至八十六年七月二日始入境，顯無從於八十六
年六月十九日與洪廷祥於電話中對話，該錄音之真實性已屬可疑。況依該譯文所載，
洪廷祥稱面額五十萬元支票二紙係陳明炎要其簽發，以換回前所簽發之三張支票云云
，惟該面額五十萬元支票二紙，既係用以換回附表一支票，何以在附表一支票未取回
前，即交付該面額五十萬元支票二紙？上開五十萬元支票二紙既係陳明炎要求洪廷祥
簽發換回附表一支票，陳明炎又何以就附表一、二支票分別出具保證書，要求被上訴
人暫勿提示支票，並於第一審就其應負保證之責不予爭執？故該錄音內容顯不足以證
明被上訴人係以惡意取得附表二支票，上訴人執此抗辯，並不足採。從而被上訴人依
消費借貸之法律關係，請求上訴人給付九十四萬元及自八十六年二月二十六日起至清
償日止按年息百分之五計付利息，暨依票據關係請求上訴人給付一百三十七萬元及各
自如附表二所示提示日起至清償日止，按年息百分之六計付利息，應予准許云云，為
其心證之所由得，並說明對兩造其餘攻擊防禦方法之取捨意見，因而維持第一審所為
上訴人敗訴判決，駁回其上訴，經核於法洵無違誤。上訴論旨，徒就原審取捨證據、
認定事實、適用法律及解釋意思表示之職權行使，指摘原判決不當，聲明廢棄，不能
認為有理由。
據上論結，本件上訴為無理由。依民事訴訟法第四百八十一條、第四百四十九條第一
項、第七十八條，判決如主文。
中      華      民      國    八十九    年      四      月     十四     日
                              最高法院民事第七庭
                                  審判長法官  吳  正  一
                                        法官  謝  正  勝
                                        法官  劉  福  來
                                        法官  高  孟  焄
                                        法官  徐  璧  湖
      右正本證明與原本無異
                                              書  記  官
中      華      民      國    八十九    年      五      月      五      日


司法院資訊處製作；財團法人民間司法改革基金會備份。
